# Elementi di programmazione {#sec-coding}

```{r}
#| echo: false
source("_common.R")
```

In questo capitolo imparerai le basi della programmazione in R focalizzandoti su come ripetere istruzioni con i cicli (`for` e `while`) o applicando funzioni in modo efficiente (`lapply()`). Infine, imparerai a far seguire al codice percorsi differenziati con i flussi condizionali (`if`, `else` e `ifelse()`).

## Introduzione ai Cicli (Loops)

In programmazione, i cicli servono a ripetere una serie di istruzioni più volte, evitando di scrivere codice ripetuto manualmente. In R, i cicli più comuni sono:

- `for`: esegue un blocco di codice per ogni elemento di una sequenza.
- `while`: esegue un blocco di codice finché una condizione è vera.

Vediamo un esempio:

```{r}
# ciclo for
for(i in 1:5) {
  print(i)
}

# ciclo while
i <- 1
while(i <= 5) {
  print(i)
  i <- i + 1
}
```

Questo genere di cicli sono comuni a ogni tipologia di linguaggio di programmazione, tuttavia in R, spesso è più efficiente e leggibile evitare i cicli espliciti usando funzioni che applicano altre funzioni a ogni elemento di un oggetto (lista, vettore, dataframe).

### La funzione `lapply()`

`lapply()` è la più generale e più usata di queste funzioni speciali e ha queste caratteristiche:

- applica una funzione a ogni elemento di una lista o di un vettore.
- restituisce sempre una lista.
- utilizza la sintassi `lapply(X, FUN, ...)` dove `X` è l'oggetto e `FUN` la funzione da applicare.

Ecco un esempio:

```{r}
# una lista di tre vettori numerici
my_list <- list(
  a = 1:5,
  b = 6:10,
  c = 11:15
)

# calcola la media di ogni vettore
medie <- lapply(my_list, mean)
print(medie)

```

`lapply()` si presta anche ad applicare una funzione personalizzata senza doverla definire prima. In questi casi, usiamo una **funzione anonima** come argomento `FUN`.

Vediamo come calcolarci la media della somma dei quadrati della lista di vettori, definita nell'esempio precedente:

```{r}
result <- lapply(my_list, function(x) sum(x^2))
print(result)
```

- `function(x) sum(x^2)` è una funzione anonima che prende un vettore `x`, eleva al quadrato ogni elemento (`x^2`), e ne calcola la somma (`sum()`).
- `lapply()` applica questa funzione a ogni elemento della lista `my_list`.
- Il risultato è una lista con la somma dei quadrati per ciascun vettore.

In generale, l'utilizzo di `lapply()` è preferito ai cicli `for` in quanto permette sia di ottenere codice più pulito e leggibile, sia una maggiore efficienza in fase di esecuzione.

## Flussi condizionali

I flussi condizionali permettono di eseguire del codice solo se una certa condizione è vera.

- `if` valuta una condizione e, se vera, esegue un blocco di codice.
- `else` definisce cosa fare se la condizione è falsa.
- `ifelse()` è una funzione vettoriale che valuta una condizione su ogni elemento di un vettore e restituisce un valore se la condizione è vera, un altro se falsa.

Vediamo due esempi base:

```{r}
# if ed else
x <- 10
if (x > 5) {
  print("grande")
} else {
  print("piccolo")
}

# ifelse()
v <- c(3, 7, 2, 9)
risultato <- ifelse(v > 5, "grande", "piccolo")
print(risultato)
```

`ifelse()` è preferibile nei casi in cui si lavori con vettori o colonne di dati e si voglia applicare una condizione a ogni elemento. Inoltre permette di utilizzare codice più compatto e veloce rispetto a un ciclo `for` con `if` ed `else`.
Nel caso di condizioni multiple è possibile utilizzare più `ifelse()` annidati ma è bene prestare sempre attenzione alla leggibilità del codice.

::: panel-tabset
## Esercizio

Franco ha misurato le concentrazioni di cianuro in diversi campioni d'acqua prelevati da varie stazioni di monitoraggio e le ha organizzate in una lista.

```{r}
concentrazioni <- list(
  stazione1 = c(10, 12, 60, 30),
  stazione2 = c(11, 95, 85, 42),
  stazione3 = c(10, 10, 14, 18)
)
```


Aiutalo a:

1. calcolare la media delle concentrazioni per ogni stazione.
2. classificare ogni concentrazione come "Sicura" se è inferiore o uguale a 15 µg/l, "Attenzione" se è tra 15 e 50 µg/l, e "Pericolosa" se superiore a 50 µg/l.

## Soluzione

```{r}
# 1.
lapply(concentrazioni, mean)
# 2.
classifica <- lapply(concentrazioni, function(x) {
  ifelse(x <= 15, "Sicura",
         ifelse(x <= 50, "Attenzione", "Pericolosa"))
  })

print(classifica)
```

:::
