# Manipolare i dati con `data.table` {#sec-transform}

```{r}
#| echo: false
source("_common.R")
```

## Il pacchetto `data.table` {#sec-load}

Rispetto ai tradizionali `data.frame` trattati nella @sec-df, il pacchetto `data.table` offre uno strumento più potente, efficiente e flessibile per gestire e manipolare i dati.

Creare una `data.table` è semplice e molto simile a creare un `data.frame`. Ecco un esempio:

```{r}
library(data.table) # carico il pacchetto

dt <- data.table(
  id = rep(c("a", "b", "c", "d", "e"), each = 10),
  a = sample(letters, 50, replace = TRUE),
  b = rnorm(50)
)
```

Se si ha già un `data.frame`, è possibile convertirlo in una `data.table` usando la funzione `setDT()`.

La sintassi di base del pacchetto `data.table` si ispira, con buona dose di creatività, al linguaggio SQL, integrandolo con il sistema di indicizzazione di base di R per selezionare e modificare i dati:

`dt[i, j, by]`

-   `i` serve per filtrare o ordinare le righe (simile a `WHERE` e `ORDER BY` in SQL);
-   `j` permette di selezionare o modificare colonne (come `SELECT` e `UPDATE` in SQL);
-   `by` consente di ripetere le operazioni per ogni gruppo di dati (equivalente a `GROUP BY` in SQL).

Tutti e tre gli argomenti sono opzionali: se omessi, vengono restituiti tutti i dati.

In altre parole, l'istruzione data si legge così:

> prendi la `data.table` `dt`, filtra o ordina le righe con `i`, seleziona o calcola `j` e ripeti l'operazione per ogni gruppo definito da `by`.

Vediamo subito un esempio pratico:
```{r}
# prendi dt, ordina per id in ordine decrescente e calcola la media di b per ogni id
dt[order(-id), .(avg = mean(b)), by = id]
```

Per sfruttare appieno le potenzialità di `data.table`, il passo successivo sarà imparare a importare dati da file esterni.

## Importare i dati

### File .csv, .tsv e .gz {#sec-csv}

La funzione `fread()` del pacchetto `data.table` consente di importare facilmente dati in formato .csv, .tsv. Inoltre, supporta anche l'importazione di file compressi, come quelli con estensione .gz, grazie al supporto del pacchetto `R.utils`.

`fread()` cerca di riconoscere automaticamente il tipo di dati nelle varie colonne (numeri, date, testi), ma è sempre buona pratica verificare il risultato dell'importazione.

Ecco un esempio:
```{r}
pm_genova <- fread("data/2025-04-24_pm1025_ambiente_liguria.csv.gz",
                   skip = "Codice europeo", # salta fino alla riga contenente "Codice europeo"
                   encoding = "Latin-1") # gestisce accenti e caratteri speciali
# Il dataset proviene da Ambiente in Liguria ed è stato modificato a scopo di didattico

str(pm_genova)
```

Nel dataset importato è possibile notare che sono state distinte le colonne numeriche da quelle testuali, ma ci sono ancora aspetti da migliorare:

 - i nomi delle colonne contengono spazi e lettere maiuscole;
 - l'unità di misura è riportata come $microg/m3$ e non come $\mu g/m^3$;
 - le colonne `Data inizio` e `Data fine` sono riconosciute come testo anziché come date e ore;
 - le colonne `Valido`, `Validato COR` e `Certificato` andrebbero codificare come valori logici;
 - l'unica informazione sul punto di prelievo è fornita dal codice europeo.
 
 È possibile sistemare i nomi delle colonne così:
 
```{r}
# i nomi delle colonne dopo essere estratti da colnames()
# sono convertiti a testo minuscolo con tolower()
# sono sostituiti gli spazi con uderscore con gsub()
# gli accenti sono rimossi con iconv()
# il risultato è riassegnato ai nomi delle colonne
colnames(pm_genova) <- colnames(pm_genova) |> 
  tolower() |> 
  gsub(" ", "_", x = _) |>
  iconv(to = "ASCII//TRANSLIT")
```

::: {.callout-tip}

## Pipe e segnalibri

Usando la pipe `|>` l'output della funzione precedente è passato 
come primo argomento della funzione successiva.
È possibile specificare in quale argomento posizionare l'output
ricorrendo al segnalibro `_`.

:::
 
Nella @sec-update verranno affrontati e risolti gli altri problemi del dataset.

### File xlsx

Per importare file Excel è necessario utilizzare il pacchetto `readxl`, come mostrato nell'esempio:

```{r}
library(readxl)

stazioni <- read_excel("data/2025-04-24_anagrafica_stazioni.xlsx",
                       sheet = "Tabella 1") |> 
  setDT() # converte il dataset in data.table
# Il dataset proviene dalla sezione Dati e indicatori - Aria del sito di ISPRA
# ed è stato modificato a scopo didattico

str(stazioni)
```

Anche in questo caso, `read_excel()` cerca di identificare automaticamente i tipi di dati nelle diverse colonne: distingue senza problemi tra numeri e caratteri, ma non riconosce `tipo_zona` come fattore. A differenza di `fread()`, `read_excel()` non restituisce direttamente una `data.table`.

## Filtrare i dati {#sec-filter}

Applicare un filtro ai dati è uno dei modi più semplici per concentrarsi sulle informazioni di interesse. Con `data.table`, i filtri si applicano sempre sull'elemento `i` della sintassi `dt[i, j, by]`.

In generale, un filtro può essere scritto come

```
dt[elemento %operatore% valore, ]

```
dove:
- `dt` è la `data.table` da filtrare;
- `variabile` è tipicamente il nome di una colonna di `dt`;
- `%operatore%` indica il tipo di confronto o filtro da applicare;
- `valore` è il valore con cui confrontare le variabile.

La condizione `variabile %operatore% valore` definisce quali righe saranno selezionate.

Ad esempio, per filtrare le stazioni della Liguria nella `data.table` `stazioni`, si scrive:

```{r}
stazioni[regione == "Liguria", ]
```

Gli operatori più comuni sono:

- `==`, `<`, `<=`, `>`, `>=`, `!=`: confrontano la variabile con il valore e selezionano rispettivamente righe con valori uguali, minori, minori o uguali, maggiori, maggiori o uguali, o diversi dal valore. Questi operatori funzionano sia con valori numerici sia con stringhe di testo. Attenzione: usare `<` o `>` con testo permette di filtrare per ordine alfabetico, ma questo uso non è consigliato.

- `%like%`: permette di cercare corrispondenze parziali all'interno di stringhe. Per esempio, nella colonna `nome_stazione` della `data.table` `stazioni`, si vogliono estrarre le informazioni relative alle stazioni identificate come `r stazioni[nome_stazione %like% "CAIR", nome_stazione]`. Non è possibile usare `== CAIRO`, perché il valore `CAIRO` può comparire in posizioni diverse o in forma abbreviata nel nome. Si può risolvere così:

```{r}
stazioni[nome_stazione %like% "CAIR",]
```

Per selezionare invece tutte le righe che non contengono "CAIR", si usa:
```{r}
stazioni[!(nome_stazione %like% "CAIR"),]
```

- `%in%` e `%notin%`: selezionano righe in cui il valore della variabile è rispettivamente presente o assente in un vettore di valori. Per esempio, per filtrare le stazioni dei comuni di Vado Ligure e Quiliano:

```{r}
stazioni[comune %in% c("Vado Ligure", "Quiliano"),]
```

È possibile combinare più condizioni usando gli operatori logici `&` (e) e `|` (o):

- `&` seleziona righe che soddisfano tutte le condizioni;
- `|` seleziona righe che soddisfano almeno una.

Ad esempio, per filtrare le stazioni nella provincia di Savona o nel comune di Sanremo:

```{r}
stazioni[provincia == "Savona" | comune == "Sanremo",]
```

## Selezionare le colonne {#sec-select}

I filtri visti nella @sec-filter agiscono sulle righe del dataset, ma non permettono di di selezionare direttamente le colonne di interesse. Per fare questo, si utilizza l'elemento `j` della sintassi `dt[i, j, by]`.

Ad esempio, per estrarre i codici europei delle stazioni liguri:
```{r}
stazioni[regione == "Liguria", station_eu_code]
```

Questo restituisce un vettore. Se invece si vuole mantenere la struttura di una `data.table` (utile per ulteriori elaborazioni), è necessario racchiudere la colonna in `.()`:
```{r}
stazioni[regione == "Liguria", .(station_eu_code)]
```

All'interno di `.()` è possibile elencare più colonne, rinominarle o applicare operazioni. Il risultato verrà mostrato a video, ma non salvato a meno che non venga assegnato a una variabile.

Ecco alcuni esempi:

```{r}
# seleziona due colonne
stazioni[regione == "Liguria", .(station_eu_code, id_comune)]

# rinomina le colonne
stazioni[regione == "Liguria", .(eu_id = station_eu_code, 
                                 municipality_id = id_comune)]

# conta il numero di stazioni liguri
stazioni[regione == "Liguria", length(station_eu_code)]
stazioni[regione == "Liguria", .N] # alternativa più veloce
stazioni[regione == "Liguria", .(n = .N)] # data.table con intestazione

# conta il numero di stazioni liguri e il numero dei comuni monitorati
stazioni[regione == "Liguria", .(n_stazioni = .N,
                                 n_comuni = unique(id_comune) |> 
                                   length())]

# salva il risultato in una variabile
liguria_eu_id <- stazioni[regione == "Liguria", station_eu_code]
```

## Modificare le colonne {#sec-update}

L'importazione dei dati descritta nella @sec-csv ha prodotto una `data.table` in cui alcune colonne non sono identificate con la giusta tipologia di dati. Si risolverà il problema in questa sezione, imparando a modificare le colonne sfruttando l'elemento `j` della sintassi `dt[i, j, by]`, ma utilizzando l'operatore `:=` al posto di `=`, come nell'esempio:

```{r}
# converte i valori di `valido` da testo a valori logici
pm_genova[, valido := fcase(valido == "SI", TRUE,
                            valido == "NO", FALSE,
                            default = NA)]
```

Per modifiche multiple su più colonne, è possibile usare una sintassi più compatta:

```{r}
# l'operatore := è spostato fuori dalla parentesi nell'elemento j
# mentre all'interno della parentesi si usa il segno =
pm_genova[, `:=` (
  # standardizza le unità
  udm = gsub("microg/m3", "µg/m³", unita_di_misura),
  # converte validato cor e certificato in valori logici
  validato_cor = fcase(validato_cor == "SI", TRUE,
                       validato_cor == "NO", FALSE,
                       default = NA),
  certificato = fcase(certificato == "SI", TRUE,
                      certificato == "NO", FALSE,
                      default = NA),
  # converte le date specificando il formato di input
  inizio = as.POSIXct(data_inizio, format = "%d/%m/%Y %H:%M", tz = "GMT"),
  fine = as.POSIXct(data_fine, format = "%d/%m/%Y %H:%M", tz = "GMT"),
  # elimina le vecchie colonne non più utili
  unita_di_misura = NULL,
  data_inizio = NULL,
  data_fine = NULL
)]

```

::: {.callout-tip}

## Buone maniere

La ripetizione di spezzoni di codice, come nel caso di `fcase()` non è considerata una buona prassi:
sarebbe stato meglio scrivere una funzione!

:::

## Fare calcoli su gruppi di dati {#sec-by}

L'elemento `by` della sintassi `dt[i, j, by]` permette di ripetere un'operazione su diversi gruppi.
Ad esempio, nel caso in cui si voglia calcolare il numero di giorni sottoposti a campionamento, il numero di valori misurati e il numero di valori mancanti per ogni stazione e inquinante, è possibile usare la seguente istruzione:

```{r}
pm_genova[ , .(
  giorni_campionati = difftime(fine, inizio, units = "days") |> sum(na.rm = TRUE),
  n_tot = .N,
  n_na = is.na(valore) |> sum()
  ),
  by = .(codice_europeo, inquinante)]
```

Risulta evidente come, a fronte di un tempo di campionamento totale circa uguale, alcune stazioni abbiano fatto molte più misure: sono quelle dotate di un sistema di misura in continuo (contatore ottico o a raggi $\beta$).

All'interno dell'espressione `by` è possibile inserire anche espressioni, come nel caso seguente per il calcolo della concentrazione media giornaliera:
```{r}
pm_genova[, .(media_giornaliera = mean(valore, na.rm = TRUE)), 
          by = .(codice_europeo, inquinante, data = as.IDate(inizio))]
```

## Concatenare operazioni

Nel caso di operazioni complesse, composte di più passaggi, normalmente si usa la pipe (`|>`) o si salva ogni risultato intermedio in una variabile. Il pacchetto `data.table` offre una possibilità in più.

Riprendendo l'esempio della @sec-by e volendo calcolare per ogni stazione il numero di giornate il cui la concentrazione media giornaliera di PM10 è superiore del limite di $50\, \mu g/m^3$, è possibile usare l'espressione:

```{r}
# prima espressione
pm_genova[, .(media_giornaliera = mean(valore, na.rm = TRUE)), 
          by = .(codice_europeo, inquinante, data = as.IDate(inizio))][
# seconda espressione
            inquinante == "PM10", 
            .(sopra50 = (media_giornaliera > 50) |> sum()),
          by = .(codice_europeo, anno = year(data))]
```

::: {.callout-tip}

## Per i più affamati

Con il comando `vignette("datatable-intro")` è possible avere informazioni aggiuntive sull'utilizzo di base del pacchetto `data.table`.

:::

:::: {.panel-tabset}

## Esercizio

Utilizzando il dataset `pm_genova` importato e modificato nelle sezioni precedenti,
calcolare il minimo, la mediana, la media e il massimo delle concentrazioni giornaliere di PM~10~ e PM~2,5~ misurate nel 2024 per ogni stazione.

Identificare le stazioni con valori medi annuali di PM~2,5~ superiori a $10\, \mu g/m^3$.


## Soluzione

```{r}
# 1
pm_genova[, .(
  minimo = min(valore, na.rm = TRUE),
  mediana = median(valore, na.rm = TRUE),
  media = mean(valore, na.rm = TRUE),
  max = max(valore, na.rm = TRUE)
  ),
  by = .(codice_europeo, inquinante, data = as.IDate(inizio))]

# 2
pm_genova[inquinante == "PM2,5",
          .(media_annuale = mean(valore, na.rm = TRUE)), 
          by = .(codice_europeo)][
            media_annuale > 10]
```
::::

